【裁判字號】    99,重訴,495
【裁判日期】    991230
【裁判案由】    清償借款
【裁判全文】
臺灣臺中地方法院民事判決             99年度重訴字第495號
原      告    臺灣銀行股份有限公司
法定代理人    張明道
訴訟代理人    王榮明
複  代理人    楊保鴻
被      告    太尹建設開發股份有限公司
兼法定代理人  蔡恩惠
兼法定代理人  張之毓原名張美.
法定代理人    鄭採英
上  二  人
訴訟代理人    蔡恩惠
複  代理人    詹雅惠
上列當事人間請求清償借款事件，本院於民國99年12月16日言詞
辯論終結，判決如下：
    主  文
被告應連帶給付原告新臺幣壹仟肆佰萬元，及自民國九十四年八
月十八日起至清償日止，按原告基本放款利率（如附件）加碼百
分之二．五計算之利息，暨自民國八十七年六月五日起至清償日
止，按上開利率百分之二十計算之違約金。
原告其餘之訴駁回。
訴訟費用由被告連帶負擔十分之七，餘由原告負擔。
    事實及理由
甲、程序事項：
一、按公司之清算人，在執行職務範圍內，亦為公司負責人，公
    司法第8條第2項定有明文。又按解散之公司除因合併、分割
    或破產而解散外，應行清算；上開規定於公司經中央主管機
    關撤銷或廢止登記者準用之，公司法第24條、第26條之1亦
    分別有所規定。再按公司之清算，以董事為清算人，公司法
    第322條第1項前段亦有明定。經查，本件被告太尹建設開發
    股份有限公司（以下簡稱太尹公司）業經經濟部於民國91年
    12月12日以經授中字第09134811060號函予以廢止登記，且
    尚未清算終結，此有該公司變更登記事項卡、本院非訟中心
    查詢簡答表附卷可稽（本院99年度司促字第32890號卷證物2
    、本院卷第13頁），是太尹公司依法應行清算，且無公司法
    或章程另有規定或經股東決議另選清算人之情形，依上開說
    明，自應由其全體董事張之毓、蔡恩惠、鄭採英為清算人，
    並於本件訴訟為被告太尹公司之法定代理人，先予敘明。
二、按訴狀送達後，原告不得將原訴變更或追加他訴，但擴張或
    減縮應受判決事項之聲明者，不在此限，民事訴訟法第255
    條第1 項第3 款定有明文。查本件原告起訴時原聲明請求被
    告連帶給付原告新臺幣（下同）1,400 萬元，及自87年5 月
    4 日起至清償日止，按週年利率11.275% 計算之利息，暨自
    87 年6月5 日起至清償日止，其逾期在6 個月以內者，按上
    開利率10% 計算，逾期六個月以上者，其超過部分按上開利
    率20% 計付違約金。嗣於本院審理中變更其聲明如後述聲明
    所示。經核上開變更屬擴張或縮減應受判決事項之聲明，揆
    諸前揭規定，自應准許，合先敘明。
乙、實體事項：
一、原告起訴主張：
(一)、被告太尹公司以被告張之毓為連帶借款人、被告蔡恩惠為連
    帶保證人，於84年12月13日向中央信託局借款1,400 萬元，
    到期日為85年12月13日，並約定有利息、遲延利息及違約金
    。詎債務人於清償期屆至後竟未償還上開借款，迭經催討並
    於另案受償部分利息後，尚積欠本金1,400萬元及其利息、
    違約金。另中央信託局已於96年7月1日依銀行法及金融機構
    合併法併入原告公司（以下均以原告稱之），原告已承受中
    央信託局關於本件借款及本案之一切權利義務，是爰依消費
    借貸及連帶保證之法律關係，請求被告償還上開借款。
(二)、對被告抗辯之陳述：被告雖辯稱本件借款目前正於鈞院99年
    度司執辰字第5021號案件強制執行中，故不可就同一債權另
    行起訴請求云云，惟上開執行程序係針對兩造間另一筆借款
    債權，與本件不同。另遲延利息係採固定利率一事，於本件
    約定書第5 條中已約定甚明等語，資為抗辯。並聲明：被告
    應連帶給付原告1,400 萬元，及自87年5 月4 日起至清償日
    止，按週年利率10.775% 計算之利息，暨自87年6 月5 日起
    至清償日止，按上開利率20% 計付違約金。
二、被告則以：原告曾於86年間持鈞院86年度票字第9582號民事
    裁定向被告聲請強制執行，並獲鈞院先後核發86年度執辰字
    第21620號、90年度執辰字第227號債權憑證。嗣原告又以上
    開債權憑證聲請強制執行，現於鈞院99年度司執辰字第5021
    號強制執行事件執行中，尚未終結，故應查明本件與上開票
    款給付事件是否為同一債務，以免重複請求。另原告於先前
    執行程序中係受償4,914,391元，故原告漏未抵充2,523,456
    元。又依民法第126條規定，本件逾5年之利息債權，其請求
    權已罹於時效。而本件借款債權依約定書第5條約定，其僅
    提及按當時本金餘額部分計算利息，並無言明需按當時利率
    計算利息，況依借貸當時所簽發之本票、及原告嗣後聲請本
    票強制執行之裁定，皆明顯表示係機動計息，故利率應依牌
    告基本利率機動計算。此外，被告針對本件借款債務已提供
    抵押物，依借款契約及約定書約定，原告屆期本得變賣抵押
    物取償，然原告迄今方為具狀請求，其遲延取償之部分應自
    行負責等語，資為抗辯。並聲明：原告之訴駁回。
三、本院之判斷：
(一)、原告主張被告太尹公司以被告張之毓為連帶借款人、被告蔡
    恩惠為連帶保證人，於84年12月13日向中央信託局借款1,40
    0 萬元，到期日為85年12月13日。然債務人於清償期屆至後
    尚未償還上開借款，經本院97年度司執辰字第63783號強制
    執行事件執行後，原告已受償部分利息2,246,120元。另中
    央信託局已於96年7月1日併入原告公司，原告已承受中央信
    託局關於本件借款及本案之一切權利義務等情，有原告所提
    短期營運週轉金借款契約、約定書、催收呆帳查詢單、債權
    計算書、臺灣銀行分行放款利率查詢列印資料、呆帳備查簿
    、授信交易清單、存款存入憑條、存款開戶帳號查詢單、存
    款帳戶往來明細表影本、本院民事執行處98年8月19日彥民
    執97執辰字第63783號函、分配表、行政院金融監督管理委
    員會95年12月22日金管銀（二）字第09500534260號、96年7
    月2日金管銀（二）字第09600269850號函等件為證，堪認屬
    實，本院採為判決之基礎。
(二)、被告雖辯稱：原告曾於86年間持鈞院86年度票字第9582號民
    事裁定向原告聲請強制執行，並獲鈞院先後核發86年度執辰
    字第21620號、90年度執辰字第227號債權憑證。嗣原告又以
    上開債權憑證聲請強制執行，現於鈞院99年度司執辰字第50
    21號強制執行事件執行中，尚未終結，故應查明本件與上開
    票款給付事件是否為同一債務，以免重複請求；另原告於先
    前執行程序中係受償4,914,391元，故原告漏未抵充2,523,4
    56元等情云云。然查，原告已明確陳稱本件請求與本院99年
    度司執辰字第5021號事件係不同之兩筆債權，對此被告亦未
    舉證以實其說，自難據採。另原告於本院97年度執辰字第63
    783號強制執行事件中，雖共受償4,769,576元，惟其中取償
    之2,523,456元係基於他筆本金1,600萬元之債權，而與本件
    本金1,400萬元之借款債權無涉等語，此有上開分配表可參
    外，並有原告所提兩造另一借款契約（本院卷第82頁）、本
    院98年11月9日97執辰字第63783號債權憑證在卷可稽，堪信
    屬實。再原告雖曾以被告為本件借款所提供擔保之本票，聲
    請本院裁定准予強制執行，並以之為執行名義，強制執行後
    獲償部分利息債權（即本院97年度執辰字第63783號強制執
    行事件），然該件請求乃依本票之票據權利，與本件原告係
    以兩造間之借款契約為請求，二者之請求權基礎不同，並無
    重複請求之問題。是被告上開辯稱原告於本件請求中漏未抵
    充上開部分及重複請求並無實益云云，顯係誤會，而不足採
    。
(三)、被告復辯稱本件依借款契約及約定書約定，原告屆期本得變
    賣抵押物取償，然原告迄今方為具狀請求，其遲延取償之部
    分應自行負責等語。惟原告以何方式使其債權獲得滿足，及
    如何行使乙節，本係由原告自由決定，故原告自得選擇對其
    有利之方式行之，況抵押物在市場上之價格隨時波動，如要
    求原告於屆期後須立即拍賣抵押物求償，亦可能有損原告優
    先受償之權利。況被告如認為有即時處分抵押物之必要，亦
    可自行處分清償或與債權人即原告協商後以適當方式為之，
    如認抵押物價值確有因物價波動而貶損，亦難謂可歸責於原
    告，被告上開所辯，亦無足採。
(四)、原告主張依約定書第5條，債務遲延時係採固定利率計息，
    惟此為被告所否認，並辯稱本件應以機動利率計息等語。經
    查：本件被告向原告（中央信託局）借款時，雙方曾締結短
    期營運週轉金借款契約（下稱借款契約）、約定書，並由被
    告共同開立面額1,540萬元之本票一紙以供擔保，此有上開
    借款契約、約定書、本票影本在卷可稽（本院99年度司促字
    第32890號卷證物5、證物6）。原告雖以上開約定書第5條第
    3項約定：「債務如有遲延，或有本約定書第6條喪失期限利
    益情事，貴局除得自遲延日起至清償日止按當時本金餘額新
    台幣借款部分依貴局基本放款利率加二．五%」，條文中明
    文約定『當時』且未同約定書記載「機動計算」，足見兩造
    乃約定於被告遲延償還借款時，利息即按原告基本放款利率
    加碼2.5%固定計算等語。然本院觀之上開條款，雖有明定「
    當時」且未記載「機動計算」，惟仍明文約定依原告基本放
    款利率加碼，則原告基本放款利率既非固定不變，而係依原
    告之公告而調整，故上開約定是否已可解釋為應以固定利率
    方式計算遲延利息實有不明而有疑義存在。按上開約定書屬
    原告所單方面制訂之定型化契約，依消費者保護法第11條第
    2項規定：定型化契約條款如有疑義時，應為有利於消費者
    之解釋。則上開條款既有疑義，自應為有利於消費者即被告
    之解釋。本院並稽以兩造借款契約第1條約定：「本授信之
    動用期限，自民國84年12月13日起至民國85年12月13日止。
    憑借款支用申請書動用，並按貴局基本放款利率加○．五七
    五%機動計算按月計付之。」，足見兩造之借款契約就利息
    利率本採機動計算方式，則對照上開約定書第5條第3項及借
    款契約第1條約定，可以確切得知者僅為兩造確有約定於被
    告遲延或有喪失期限利益情事時，利率加碼方式從原約定之
    0.575%改按加碼2.5%計算，惟其加碼之基礎仍為原告之基本
    放款利率。又兩造約定書第5條第1項另約定：「一切債務之
    利息，依各個授信約據之約定，未經約定者，按債務發生時
    ，貴局牌告基本放款利率計之。貴局牌告基本放款利率調整
    時，除另有約定外，毋須另行通知，上開利息即隨同調整」
    ，則原告之基本放款利率既屬浮動狀態，縱於被告遲延後應
    改按加碼2.5%計算利息，實質上而言仍屬機動計算狀態。本
    院另參以本件原告於被告借款時另要求被告共同開立之面額
    1,540萬擔保本票以為備償，而該本票上特約事項特別明定
    利息，其記載之利息約定為：「自發票日起按中央信託局牌
    告基本放款利率機動計息，惟經提示後若拒絕付款，則自發
    票日起至清償日止改按中央信託局基本放款利率加2.5%計息
    」，對照觀之，該本票上利率之約定方式大致同兩造借款契
    約之約定，即原則上為自發票日起按原告（中央信託局）牌
    告基本放款利率機動計息，惟如經原告提示後被告拒絕付款
    ，則改變利率加碼額度，即自發票日起至清償日止改按中央
    信託局基本放款利率加2.5%計息，且溯及自發票日（同借款
    日）起算，並非自遲延時起改變利率加碼額度，以促使被告
    信守約定，此參原告於被告遲延後，以該本票向本院聲請准
    予裁定強制執行之利率計算方式及本院強制執行分配表記載
    之利率記載方式自明，況原告於本院自陳被告乃自95年12
    月1日違約（見本院卷第53頁反面），若依原告主張於被告
    遲延後，遲延利息即應固定計算，然依原告聲請強制執行之
    利率計算方式，自84年12月13日（即借款日）起至85年10
    月22日止，均係分階段依中央信託局基本放款利率機動加
    2.5%計息，亦非自遲延日起即固定計算，此有本院86年度票
    字第9582號民事裁定影本（見被告99年12月20日辯論意旨狀
    附件）、本院執行處98年8月19日民執97執辰字第63783號函
    及所附分配表（本院卷第56頁至59頁）在卷可稽。基上，原
    告主張於被告遲延或喪失期限利益後，利息利率即採固定方
    式計算，實乏依據，本件自應依採有利於被告之解釋方式，
    即於被告遲延後，有關借款利率應以原告基本放款利率加碼
    2.5%計算。
(五)、惟按利息、紅利、租金、贍養費、退職金及其他1年或不及1
    年之定期給付債權，其各期給付請求權，因5年間不行使而
    消滅，民法第126條定有明文。經查本件原告係於99年8月18
    日對被告聲請核發支付命令，此有本院收文章戳在卷可參，
    原告亦未主張其自該日前5年內有何中斷時效之行為，則自
    99年8月18日回溯5年，即94年8月17日以前之利息請求權應
    已罹於短期時效，被告據以為時效抗辯，即屬正當。故而此
    部分原告請求自94年8月18日起之利息，應屬有據，逾此部
    分之利息請求（已時效完成利息部分）即無理由，應予駁回
    。
(六)、次按違約金之約定，為賠償給付遲延所生之損害，於債務人
    給付遲延時，債權人始得請求，既非定期給付之債務，與民
    法第126條所規定之性質不同，其時效為15年而非5年，亦無
    民法第145條第2項規定之適用（最高法院98年度台上字第91
    1號、96年度台簡上字第25號、95年度台上字第633號判決意
    旨參照），本件原告請求之違約金，尚未逾15年之一般請求
    權時效，被告雖為時效抗辯，然依上開說明，本件原告請求
    之違約金，既未時效完成，被告此部分之時效抗辯，即屬無
    據。
(七)、按消費借貸之借用人應於約定期限內，返還與借用物種類品
    質、數量相同之物；連帶債務之債權人，得對於債務人中之
    一人或數人或其全體，同時或先後請求全部或一部之給付，
    民法第478條前段、第273條第1項分別定有明文。再保證債
    務之所謂連帶，係指保證人與主債務人負同一債務，對於債
    權人各負全部給付之責任者而言，此就民法第272條第1項規
    定連帶債務之文義參照觀之甚明。故連帶保證與普通保證不
    同，縱使無民法第746條所列各款情形，亦不得主張同法第
    745條關於檢索抗辯之權利（最高法院45年台上字第14   26
    號判例意旨參照）。本件被告太尹公司、被告蔡恩惠既分別
    為本件借款之連帶借款人，被告張之毓（即張美娟）則為連
    帶保證人，原告請求彼等應負連帶清償責任，自屬有據。
四、綜上所述，本件被告有關利息部分之時效抗辯及利息利率應
    採機動計算之抗辯應屬正當外，其餘之抗辯均無理由，而應
    以原告之主張為屬有據。從而，原告依消費借貸及連帶保證
    之法律關係，請求被告連帶給付原告1,400萬元，及自94年8
    月19日起至清償日止，按原告基本放款利率加碼2.5%計算之
    利息，暨自87年6月5日起至清償日止，按上開利率20%計算
    之違約金，為有理由，應予准許。原告逾此範圍之請求，為
    無理由，應予駁回。
五、本件事證已臻明確，兩造其餘攻擊防禦方法，經審酌後核與
    判決結果不生影響，爰不逐一論述，附此敘明。
六、據上論結，本件原告之訴一部為有理由、一部為無理由，依
    民事訴訟法第79條、第85條第2項，判決如主文。
中    華    民    國    99    年    12    月    30    日
                  民事第四庭  法  官  洪堯讚
一、右為正本係照原本作成。
二、如不服本判決，應於判決送達後20日內，向本院提出上訴狀
    （須按他造當事人之人數附繕本），如委任律師提起上訴者
    ，應一併繳納上訴審裁判費。
三、提起上訴，應以上訴狀表明(一)對於第一審判決不服之程度
    ，及應如何廢棄或變更之聲明，(二)上訴理由（民事訴訟法
    第441條第1項第3款、第4款），提出於第一審法院。
中    華    民    國    99    年    12    月    31    日
                              書記官
附件：原告基本放款利率表

司法院資訊處製作；財團法人民間司法改革基金會備份。
